【裁判字號】    91,訴,2819
【裁判日期】    921006
【裁判案由】    損害賠償
【裁判全文】
臺灣高雄地方法院民事判決  九十一年度訴字第二八一九號
    原      告  甲○○
    訴訟代理人  黃金龍律師
    被      告  板信商業銀行股份有限公司
    法定代理人  乙○○
    訴訟代理人  黃祖裕律師
當事人間損害賠償事件，本院於民國九十二年九月二十二日言詞辯論終結，判決如下
：
    主      文
原告之訴及假執行之聲請均駁回。
訴訟費用由原告負擔。
    事實及理由
一、原告原主張依民事訴訟法第五百三十一條規定提起本訴，嗣於本院審理中追加民
    法第一百八十四條為訴訟標的，請求本院依選擇合併擇一為其勝訴之判決，經查
    ，原告主張被告應負損害賠償之基礎事實同一，證據資料可以共通使用，核與民
    事訴訟法第二百五十五條第一項第二款之規定，並無不合，爰准許原告為訴之追
    加，合先敘明。
二、原告起訴主張：緣台北縣板橋信用合作社於民國八十六年九月三日概括承受高雄
    市第五信用合作社（下稱五信）之全部營業、資產及負債，嗣於同年月三十日變
    更組織為被告，伊於八十六年四月二十五日就任為五信之監事，五信於同年六月
    十一日發生異常提領事件，經財政部監管組駐社監督，查獲多起非法超貸案件，
    造成五信虧損，被告以伊就業務上之逾放貸款案件未善盡業務上應盡之注意義務
    ，損害五信權利為由，訴請賠償新台幣（下同）一千萬元，適伊於八十七年元月
    十日將名下所有坐落高雄市○○區○○段四三二地號，面積四九八四平方公尺，
    權利範圍萬分之五八之土地（下稱系爭土地）以加金七百二十八萬元出售予訴外
    人潘黃碧雲，被告因提起前開損害賠償訴訟而聲請對系爭土地供擔保准予假扣押
    ，致伊無法履行前開買賣契約，經買賣雙方調解後，由伊賠償潘黃碧雲五百萬元
    後而解除買賣契約，今兩造間之訴訟已經法院判決被告敗訴確定，則被告所為之
    假扣押查封程序即屬不法侵害伊之權益，被告應負損害賠償責任，為此，依民事
    訴訟法第五百三十一條及民法第一百八十四條等規定提起本訴，請求擇一為勝訴
    判決命被告賠償違約金損失五百萬元、印花稅損失七百七十四元及代書費一萬元
    ，合計五百零一萬零七百七十四元，及自起訴狀繕本送達翌日起至清償日止，按
    年息百分之五計算之利息，並陳明願供擔保，請准宣告假執行。
三、被告則以：原告主張其與潘黃碧雲間有買賣契約及解除契約之情事均為通謀虛偽
    之意思表示，原告並無損失等語，資為抗辯。並聲明：請求駁回原告之訴及假執
    行之聲請，如受不利判決，願供擔保，請准宣告免為假執行。
四、兩造不爭執之事項：
  (一)原告於八十六年四月二十五日就任為五信監事，因五信於同年六月十一日發生異
    常提領事件，經財政部監管組駐社監督，查獲多起非法超貸事件，造成五信虧損
    ，被告以原告就五信逾放貸款案件未善盡業務上之注意義務，致損害五信之權利
    ，其因概括承受五信之資產及負債，得對原告請求損害賠償為由，提起損害賠償
    訴訟，先後經本院以八十七年度重訴第二一二號、台灣高等法院高雄分院以八十
    八年度重上字第二０號、最高法院九十年度台上字第三四號、台灣高等法院高雄
    分院九十年度重上更（一）字第七號及最高法院九十一年度台上字第三九二號判
    決駁回被告之訴確定，此經本院依職權調取上開民事卷宗查證屬實，並有上開歷
    審民事判決附卷可佐。
  (二)被告以本院八十六年度全字第四三七四號民事裁定聲請假扣押，並於八十七年二
    月二日執行查封系爭土地，嗣原告以上開訴訟已獲勝訴為由聲請撤銷假扣押裁定
    ，並經本院於九十一年五月二十日以九十一年度撤聲字第九五號裁定准予撤銷，
    此經本院依職權調取九十一年度撤聲字第九五號民事卷宗查證無誤。
五、原告主張依民事訴訟法第五百三十一條及民法第一百八十四條侵權行為之法律關
    係，請求等情，為被告所否認，故此部分應予審究者，乃被告向本院聲請對原告
    之系爭土地實施假扣押，是否屬民事訴訟法第五百三十一條所稱之自始不當之情
    形﹖及是否有侵權行為之情事﹖玆將本院判斷分述如下：
  一原告依民事訴訟法第五百三十一條規定請求有無理由？
  (一)按假扣押裁定因自始不當而撤銷或因第五百二十九條第四項及第五百三十條第三
    項之規定而撤銷者，債權人應賠償債務人因假扣押或供擔保所受之損害。民事訴
    訟法第五百三十一條第一項固定有明文。惟該條所謂假扣押裁定因自始不當而撤
    銷，係指對於假扣押裁定抗告，經抗告法院依命假扣押時客觀存在之情形，認為
    不應為此裁定而撤銷之情形而言，若係因本案訴訟敗訴確定而撤銷該裁定，僅屬
    因命假扣押以後之情事變更而撤銷，尚非該條所謂因自始不當而撤銷（最高法院
    六十七年台上字第一四０七號判例參照）。
  (二)經查，本件原告係以被告據以聲請假扣押之本案請求已經法院判決敗訴確定，假
    扣押之情事已變更為由，向本院民事執行處聲請撤銷被告對原告所為之本院八十
    六年度全字第四三七四號假扣押裁定，並經本院以九十一年度撤聲字第九五號裁
    定予以撤銷等情，為兩造不爭執，已如前述，而本院八十六年度全字第四三七四
    號假扣押裁定既係以情事變更為由撤銷之，則原告主張其因本案敗訴確定嗣並聲
    請撤銷假扣押裁定之情形，顯與上開「對於假扣押裁定抗告，經抗告法院依命假
    扣押時客觀存在之情形，認為不應為此裁定而撤銷」之情形不符，僅屬因命假扣
    押以後之情事變更而已，揆諸前開判例意旨，自非屬民事訴訟法第五百三十一條
    規定所指之假扣押裁定因「自始不當而撤銷」之情形，故原告主張依該條規定被
    告應負賠償責任，尚無可採。
  二原告依民法第一百八十四條規定請求有無理由？
  (一)又按因侵權行為所發生之損害賠償請求權，以有故意或過失不法侵害於他人權利
    ，或故意以背於善良風俗之方法，加損害於他人為成立要件。此觀民法第一百八
    十四條第一項規定即明。所謂故意係指行為人對於構成侵權行為之事實，明知並
    有意使其發生或預見其發生，而其發生並不違背其本意而言。因之故意以聲請法
    院實施假扣押之手段，侵害他人權利之情形，必須行為人對於其聲請假扣押係屬
    侵權行為之事實，明知並有意使其發生，或預見其發生，而其發生並不違背其本
    意，始足當之（最高法院七十六年度台上字第二七二四號判決參照）。次按損害
    賠償之債，以有損害之發生及有責任原因之事實，並二者之間，有相當因果關係
    為成立要件。故原告所主張損害賠償之債，如不合於此項成立要件者，即難謂有
    損害賠償請求權存在（最高法院四十八年台上字第四八一號判例參照）。
  (二)原告主張被告聲請假扣押裁定為侵權行為，係以被告明知上開疑似超貸案件為原
    告就任監事前所發生之事，其並無任何怠忽監察職守職務責任可言，詎被告竟硬
    指其未盡業務上應盡之注意，致損害五信權利而聲請假扣押等情為論據。惟查，
    被告提起之前開損害賠償之訴，經判決結果，被告雖受敗訴判決確定，然該確定
    之最後事實審判決即台灣高等法院九十年度重上更(一)字第七號判決，主要是以被
    告並未能具體主張及舉證證明原告茍及時督促查明原因或行使保全程序後，將如
    何減少損害之擴大，難謂損害之擴大係原告怠忽職守所致為論據，此有上開判決
    附卷可稽，且依五信八十六年三月二十七日通過之章程第二十六條所載：「監事
    會應監查本社財務狀況及業務執行狀況」及第三十二條：「監事因怠忽監察職守
    ，致本社有受損害者，對本社負賠償責任」（見本院八十七年度重訴字第二一二
    號卷第七十七至七十八頁），而依據財政部金融局五信監管小組監管報告及查核
    「黃金崑集團授信案」等資料顯示：(一)檢查基準日（八十六年一月八日），該社
    逾期放款（含催收款項）五十七億四千六百五十八萬七千元，逾放比率高達百分
    之二十七，較上次（八十五年四月八日）合作金庫檢查之百分之二十三點二提高
    百分之三點八，若加計還本繳息有欠正常之放款一億一千七百八十八萬二千元，
    則應予評估放款共計五十八億六千四百四十六萬九千元，占同日授信總餘額之百
    分之二十七點六，核屬偏高，主要原因係貸放前未確實徵信而逕予貸放，承作分
    散借款集中使用案件，且所徵取擔保金坐落業務區域外，對土地之鑑估，所採用
    時價高於公告現值十倍以上，擔保品處分不易，鉅額催收款項五十五億五千七百
    五十一萬四千元，及承受擔保品帳列十一億六千六百二十三萬九千元，造成資金
    呆滯高達六十七億二千三百七十五萬三千元，致八十五年度稅前純益一千八百四
    十七萬六千元，僅為八十四年度之百分之七點二，應予評估資產七十億八千零八
    十五萬四千元，社員權益之比率為百分之三七五點九，其應予評估資產可能遭受
    之損失三十一億三千五百八十七萬七千元，帳列評價準備三億六千二百九十萬四
    千元，已嚴重不足彌補可能之損失，致調整後社員權益為負八億八千九百二十九
    萬元，財務狀況嚴重惡化，有五信監管工作報告可稽，參以當時五信理事主席李
    石井、總經理李唐庚.. 等人因共同意圖為第三人不法利益，以分散人頭借款再
    集中使用，鑑估不實之方式，超貸於蘇錦興、黃金崑夫妻二人，總貸款金額高達
    十六億元，目前積欠本金十五億九千餘萬元，積欠利息超過七千萬元，對五信財
    產及社員權益造成嚴重損害，而經檢察官提起公訴，並有台灣高雄地方法院檢察
    署檢察官八十六年度偵字第二二六八八號、第二三九四二及第二五七二號起訴書
    附卷可稽，及佐以泛亞不動產鑑價公司鑑定結果，認坐落台南市安南區草湖一一
    六、一一七、一一八、一三六、二一０號五筆土地之市價為四億零七百三十三萬
    零四百七十二元，扣除增值稅後淨值僅有一億九千五百四十七萬五千七百八十元
    ，竟超貸十六億元（縱以八十、八十一年間土地市價以目前市價加五成計算，其
    淨值亦僅約三億元），堪認五信就黃金崑貸款案確受有損失，及五信確有財務嚴
    重惡化之虧損情事。
  (三)原告自陳伊擔任五信監事期間為八十六年四月二十五日起至六月十一日止，然其
    提出之檢舉書及陳情書均係其解任監事職務後數月或逾一年之後提出，且觀之內
    容略為：「五信違法概括讓受於台北縣板橋信用合作社，簽約程序不合，偽造社
    員代表出席名冊，朦混過關，黑幕重重，財政部昧於事實，竟同意該概括讓與案
    損害五信社員、理監事、經理人及員工權益，請主持公道，回復五信原狀及應有
    權益，糾正財政部黑官違法情事，諭示概括讓與無效，退還五信社員、理監事、
    經理人所繳股金，並平反五信各該相關民刑訴訟冤抑等情」（見上開卷第一六八
    至一七六頁），並未針對原告就任後之八十六年度第四次理事會議理事邱錦昌之
    「逾期放款過高為房地產不景氣原因之一，及不排除人為因素原因，請應查明有
    無失職人員，若有涉及刑案送法辦調查」等建議事項而為，是被告因此認為原告
    就任監事後，即知悉五信於八十六年一月五日以後所受之損害，卻無視八十六年
    度第四次理事會議決議，怠忽監察合作社財務狀況之監事職責，未就五信逾期不
    法放款相關理監事、經理人等違法失職人員向法務部等機關陳情調查，自非全然
    無據，被告因概括讓受五信資產、負債及營業而認其對身為五信監事之原告有信
    用合作社法第十八條第三項之損害賠償請求權存在，為保障其債權之行使而聲請
    對原告所有之系爭土地為假扣押，其假扣押之請求乃依法所行使之保全權利之措
    施，實難認被告實施假扣押係屬侵權行為，是原告主張系爭假扣押係被告所為之
    侵權行為，要無可取。
  (四)原告主張因被告不當假扣押系爭土地，致其對訴外人潘黃碧雲給付不能而支付違
    約金五百萬元、印花稅七百七十四元及代書費一萬元，固據提出買賣契約書、調
    解筆錄及匯款支票等為證，然查，潘黃碧雲與原告簽定購買系爭土地之面積僅為
    二十八點九平方公尺，依交易當時（八十七年一月十日），按八十六年七月份系
    爭土地之公告現值每平方公尺為二萬六千七百六十二元計算者（有土地登記謄本
    可佐），則系爭土地之公告現值應為七十七萬三千四百二十二元，本院依被告聲
    請囑託高雄市建築師公會依應有部分萬分之六十二鑑估八十七年度市價結果，則
    為六十七萬二千元，有高雄市建築師公會九十二年七月十四日之鑑估報告書可參
    ，是原告出售系爭土地予潘黃碧雲之價格卻為七百二十八萬元，幾近十倍之價差
    ，實有悖於交易常情。又潘黃碧雲與訴外人國城建設股份有限公司（下稱國城公
    司）簽定買受坐落系爭土地上之建號六０七號，面積一百九十七點五六平方公尺
    ，及建號六七七，面積二千四百八十點九四平方公尺，應有部分萬分之一二六建
    物二筆，總價則為三百一十二萬元，有不動產買賣契約書附卷可稽。潘黃碧雲到
    庭證述：伊購買系爭土地及建物總價為一千零四十萬元，至於系爭土地、建物個
    別買賣價格為何及調解違約金五百萬元的部分係針對土地或是建物給付不能而支
    付等情均表示不清楚，違約金五百萬元係由國城公司支付等情在卷（見本院九十
    二年八月五日言詞辯論筆錄），嗣後八十七年三月十六日即同年二月十九日調解
    成立後不到一個月之時間，潘黃碧雲復以因其原為該棟大樓之區分所有權人，若
    要購買另一棟建物無須再購入系爭土地為由，而以同樣一千零四十萬元之價格另
    向國城公司單獨購買前開總價為三百一十二萬元之二筆建物（不包含系爭土地在
    內），此亦經其到庭證述屬實（同上開筆錄），而該二筆建物經高雄市建築師公
    會鑑估結果，市價應為三百四十萬五千元，亦有上開鑑估報告書可考，因此，原
    告、國城建設與潘黃碧雲間之買賣實情為何，實啟人疑竇，參以，潘黃碧雲既自
    陳伊原為該棟大樓之區分所有權人，若要再購買建物並不需要同時購買系爭土地
    以成為建物基地之共有人之一，因此，縱原告所有之系爭土地因被告實施假扣押
    而無法履行移轉登記及交付之義務，應當不致於影響潘黃碧雲與國城公司間之建
    物買賣契約之履行，無須解除其等間之買賣契約支付違約金後，再另成立買賣契
    約買賣系爭建物，綜合上情，即使原告有支付違約金予潘黃碧雲之事實，亦難據
    以認定此與被告對系爭土地實施假扣押具有相當之因果關係，是原告主張其因被
    告自始不當之假扣押，而受有上述違約金、印花稅及代書費之損害，即難採信。
  三承上，被告所為對原告之系爭土地假扣押之行為，既無故意，亦非不法行為，且
    未造成原告所主張之損害，是被告所為之假扣押行為尚與侵權行為構成要件有間
    ，亦非因自始不當而被撤銷，故原告主張依民事訴訟法第五百三十一條之規定及
    侵權行為法律關係請求被告負賠償之責，自無可採。
六、綜上所述，被告聲請假扣押既不符合民事訴訟法第五百三十一條所指之假扣押裁
    定因自始不當而撤銷之情形，原告復未能舉證證明被告有何故意或過失侵權行為
    而造成其損害，則原告主張被告實施假扣押其所有之系爭土地，致該土地無法依
    買賣契約約定如期履行移轉登記予潘黃碧雲，使原告受有支付五百萬元違約金、
    七百七十四元印花稅及一萬元代書費之損害，依民事訴訟法第五百三十一條及民
    法第一百八十四條第一項之規定請求被告給付上開數額，及法定遲延利息，即屬
    無據，應予駁回，其既受敗訴判決，則其假執行之聲請，亦失所附麗，應併予駁
    回。
七、兩造其餘攻擊防禦之方法，與判決之基礎不生影響，爰不逐一論駁，附此敘明。
八、結論：原告之訴為無理由，依民事訴訟法第七十八條，判決如主文。
中      華      民      國    九十二    年      十      月      六      日
                                臺灣高雄地方法院民事第一庭
~B法      官  蘇姿月
正本係照原本作成。
如不服本判決，應於送達後廿日內，向本院提出上訴狀並表明上訴理由，如於本判決
宣示後送達前提起上訴者，應於判決送達後十日內補提上訴理由書（須附繕本）。
中      華      民      國    九十二    年      十      月      六      日
~B法院書記官  歐文政


司法院資訊處製作；財團法人民間司法改革基金會備份。
